ACORDAO-COMPLETO-2384899

ACÓRDÃO 919/2020 ATA 12/2020 - PLENÁRIO

VISTOS, relatados e discutidos estes autos de Embargos de Declaração opostos por Paulo Ramiro Perez Toscano contra o Acórdão 489/2018-TCU-Plenário;
		ACORDAM os Ministros do Tribunal de Contas da União, reunidos em Sessão de Plenário, com fundamento nos arts. 32, inciso II, e 34 da Lei 8.443/1992, c/c os arts. 277, inciso III, e 287 do Regimento Interno/TCU, ante as razões expostas pelo Relator, em:
		9.1. conhecer dos presentes Embargos de Declaração, para, no mérito, rejeitá-los;
		9.2. dar ciência desta deliberação ao embargante.

Embargos de declaração interpostos contra acórdão que julgou as contas do embargante irregulares e condenou-o ao pagamento de débito e de multa em razão de irregularidades na execução de convênio cujo objeto era a montagem e a implementação de instrumentos técnico-legais para o suporte técnico-administrativo de Prefeituras Municipais do Estado do Ceará.

Entidades/órgãos do Governo do Estado do Ceará.

3. Interessados/Responsáveis/Recorrentes:
3.1. Interessado: Fundação Professor João Ramos Pereira da Costa (07.663.511/0001-32).
3.2. Responsáveis: Deusiclea Barboza de Castro (XXX.020.671-XX); Francisco Pessoa Furtado (XXX.830.003-XX); Fundação Professor João Ramos Pereira da Costa (07.663.511/0001-32); Lauro Sergio de Figueiredo (XXX.178.321-XX); Mestra Ltda. (03.457.778/0001-12); Paulo Ramiro Perez Toscano (XXX.068.501-XX); Pedro Thadeu Miranda de Argollo Pereira (XXX.377.905-XX); Raymundo Cesar Bandeira de Alencar (XXX.076.001-XX); Raymundo José Santos Garrido (XXX.802.695-XX); Rui Melo de Carvalho (XXX.198.997-XX).
3.3. Recorrente: Paulo Ramiro Perez Toscano (XXX.068.501-XX).

13.1. Ministros presentes: José Mucio Monteiro (Presidente), Walton Alencar Rodrigues, Benjamin Zymler, Augusto Nardes, Aroldo Cedraz (Relator), Raimundo Carreiro, Ana Arraes, Bruno Dantas e Vital do Rêgo.
13.2. Ministros-Substitutos presentes: Augusto Sherman Cavalcanti, Marcos Bemquerer Costa, André Luís de Carvalho e Weder de Oliveira.

ACORDAO-COMPLETO-2496148

Acórdão 2615/2022 - Plenário

Francisco Pessoa Furtado

AROLDO CEDRAZ

Ministro Aroldo Cedraz.

Cuidam os autos de Embargos de Declaração interpostos por Paulo Ramiro Perez Toscano contra o Acórdão 489/2018-TCU-Plenário, que ao julgar irregulares as suas contas, o condenou como responsável solidário por dano apurado na execução do Convênio MMA/SRH 129/2000, assim como aplicou-lhe a multa proporcional ao débito a que se refere o art. 57 da Lei 8443/1992.
2.	O recorrente alega a presença de cinco omissões na deliberação embargada, sintetizadas nos seguintes excertos de sua peça recursal (peça 177) , com grifos acrescidos:
" (...) a omissão a ser sanada (1ª) , quanto ao assunto citado, é por qual fundamento o acórdão passou para concluir de forma diametralmente oposta à instrução técnica e aos procedimentos apurados no Ministério do Meio Ambiente, visto que junto ao órgão concedente o embargante não foi nem mesmo parte (consultor não responde a PAD) .
A omissão a ser sanada (2ª)  é o posicionamento dos julgadores a respeito de que o embargante foi absolvido no processo citado no relatório, dimensionando a influência neste julgamento.
[...]
Também cabe sanar omissão (3ª)  a respeito da ação de improbidade administrativa que tramitou no Ceará, que o MPF sequer entendeu por denunciar o embargante.
[...]
Assim, cabe suprir a omissão (4ª)  em relação a qual fundamento o acórdão lança mão para chegar à conclusão de comprovação de dano, sem nem mesmo os processos judiciais o fizeram e nem mesmo os processos administrativos antecedentes, além da ausência de apreciar o principal testemunho em favor do embargante.
[...]
Considerando a atualidade do tema, também cabe mencionar se é o caso de aplicar (5ª omissão) a Lei 13655/2018 (que alterou o Decreto-lei nº 4657/1942) , em especial se é pertinente a aplicação do art. 20, § único, art. 22, §2º e art. 28, ao caso concreto, visto que a penalidade aplicada ao embargante é de caráter extremamente sancionador."
3.	Por fim, requer o embargante:
"a) o processamento dos embargos, considerando como data de protocolo o décimo dia do prazo, visto que o último dia se deu em dia não útil; 
b) atribuir efeitos modificativos ao recurso; 
c) acolher o recurso para sanar as 5 (cinco) omissões apresentadas nas razões jurídicas, determinando a alteração do julgado para julgamento com regularidade das contas, ainda que com ressalvas ou, em qualquer caso, o afastamento da condenação em débito e da multa."
É o Relatório.

8.1. Alessandra Nunes da Costa e outros, representando Deusiclea Barboza de Castro.  
8.2. Juarez Morais Chaves e outros, representando Ceudesp - Centro de Educação Universitário e Desenvolvimento Profissional Ltda.  
8.3. Maria Eroneide Alexandre Maia (12833/OAB-CE) e outros, representando Francisco Pessoa Furtado.  
8.4. Antônio Lázaro Martins Neto (253540/OAB-DF) e outros, representando Raymundo José Santos Garrido.  
8.5. Matheus Machado Mendes de Figueiredo (6597-E/OAB-DF) e outros, representando Raymundo Cesar Bandeira de Alencar.  
8.6. Manoel de Santana Neto (13.708/OAB-DF), representando Itazil Fonseca Benicio dos Santos.  
8.7. Vinícius Vilardo de Mello Cruz (21.419/OAB-CE) e outros, representando Fundação Professor João Ramos Pereira da Costa.  
8.8. Cristian Klock Deudegant (24734/OAB-DF) e outros, representando Paulo Ramiro Perez Toscano.  
8.9. Iuri Mattos de Carvalho (16741/OAB-BA) e outros, representando Pedro Thadeu Miranda de Argollo Pereira.

Procurador Sergio Ricardo Costa Caribé.

TOMADA DE CONTAS ESPECIAL. NÃO COMPROVAÇÃO DA BOA E REGULAR APLICAÇÃO DOS RECURSOS ORIUNDOS DE CONVÊNIO. CONLUIO ENTRE AGENTES DO CONCEDENTE, CONVENENTE E TERCEIROS CONTRATADOS. EXCLUSÃO DE ALGUNS RESPONSÁVEIS DA RELAÇÃO PROCESSUAL. CONTAS IRREGULARES. DÉBITO. MULTA. EMBARGOS DE DECLARAÇÃO. CONHECIMENTO. ALEGAÇÕES DE OMISSÕES AFASTADAS. IMPROVIMENTO. CIÊNCIA.

TOMADA DE CONTAS ESPECIAL (TCE)

Secretaria de Recursos (Serur); Secretaria de Controle Externo de Tomada de Contas Especial (SecexTCE).

Preliminarmente, conheço dos presentes Embargos de Declaração, satisfeitos os requisitos regimentais.
2.	O recorrente alega a presença de cinco omissões no Acórdão 489/2018-TCU-Plenário, quais sejam:
2.1.	ausência de fundamento porque o acórdão passou a concluir de forma diametralmente oposta à instrução técnica e aos procedimentos apurados no Ministério do Meio Ambiente, visto que junto ao órgão concedente o embargante não foi nem mesmo parte;
2.2.	ausência de posicionamento dos julgadores a respeito de que o embargante foi absolvido no processo citado no relatório, dimensionando a influência neste julgamento;
2.3.	ausência de manifestação a respeito da ação de improbidade administrativa que tramitou no Ceará, que o MPF sequer entendeu por denunciar o embargante;
2.4.	ausência de fundamentação em relação à conclusão de comprovação de dano, já que nem mesmo os processos judiciais e administrativos o fizeram, além da ausência de apreciar o principal testemunho em favor do embargante;
2.5. 	ausência de manifestação em relação à aplicabilidade do art. 20, § único, art. 22, §2º e art. 28 do Decreto-Lei 4.657/1942 (alterado pela Lei 13.655/2018) , ao caso concreto, visto que a penalidade aplicada ao embargante é de caráter extremamente sancionador.
3.	Não merecem acolhida nenhuma das mencionadas omissões.
4.	Em relação à primeira omissão alegada (item 2.1. supra) , convém repisar a jurisprudência desta Corte sobre o tema:
"Eventual divergência entre o juízo do relator, explicitado no voto, e os pareceres constantes do relatório não necessariamente implica a existência de contradição na deliberação. A instrução da unidade técnica e o parecer do Ministério Público junto ao TCU não vinculam o relator, que pode ou não adotar as análises técnicas como razões de decidir." (Acórdão 78/2017-TCU-Plenário, Relator: Bruno Dantas) 
5.	A alegada omissão, portanto, é uma contradição que, na verdade, não existe. Ainda que fosse possível arguí-la, destaco que a decisão do TCU está alinhada com a posição final da unidade instrutiva, como se depreende de excerto do Relatório que compõe a decisão recorrida, com grifos acrescidos:
"101.5. Dessa forma, adotando-se analogamente a mesma linha de raciocínio exposta no Acórdão 1723/2016-TCU-Plenário, cumpre ser reformulada a proposta resultante da análise anterior efetuada por esta unidade técnica instrução constante à peça 58, p. 13-49, para concluir, de forma distinta, no sentido da rejeição das alegações de defesa e que o Sr. Paulo Ramiro Perez Toscano seja condenado, solidariamente com a convenente, empresas contratadas e demais responsáveis, ao pagamento das quantias impugnadas, sendo também cabível a aplicação de multa prevista no art. 57 da Lei 8.443/1992, dispensando-se, contudo, proposta de inabilitação para o exercício de cargo em comissão ou função de confiança no âmbito da Administração Pública Federal, conforme art. 60 da Lei 8.443/1992, pelo fato de tal medida já haver constado no Acórdão 1723/2016-TCU-Plenário."
6.	As omissões a que se referem os supramencionados itens 2.2. e 2.3., igualmente, não se sustentam, em face do exercício da jurisdição do TCU, que se faz de forma independente das demais, a teor da vasta jurisprudência do TCU, da qual colaciono apenas o seguinte julgado:
"O TCU exerce a sua jurisdição independentemente das demais instâncias. O Tribunal possui competências próprias e privativas, estatuídas pela Constituição Federal e pela sua Lei Orgânica, inexistindo litispendência entre o processo do TCU e outro versando sobre idêntica matéria no âmbito do Poder Judiciário." (Acórdão 2964/2015-TCU-Plenário, Relator: Augusto Nardes) 
7.	A exceção se dá quando da absolvição na esfera criminal por inexistência do fato ou negativa de autoria, o que não é o caso do recorrente. Eis novamente o entendimento desta Corte sobre o tema:
"A sentença proferida pelo juízo cível, sob qualquer fundamento, não vincula a decisão proferida pelo TCU. Apenas a sentença absolutória no juízo criminal fundada no reconhecimento da inexistência material do fato ou na negativa de autoria tem habilidade para impedir a responsabilização civil e administrativa do agente." (Acórdão 940/2019-TCU-Segunda Câmara, Relator: Aroldo Cedraz) .
8.	Não é demais repisar que não há omissão quando a matéria é analisada na instrução da unidade técnica que consta do relatório e que integra as razões de decidir da deliberação (Acórdão 1620/2015-TCU-Plenário, Relator: Bruno Dantas) , tal como fiz constar no Voto recorrido:
"11. Acolho como minhas razões de decidir as manifestações da Secex/CE e do Parquet especializado, transcritas no Relatório precedente, naquilo em que convergem, sem prejuízo de tecer considerações adicionais sobre os pontos divergentes."
9.	No que toca à quarta omissão (item 2.4. supra) , o Voto que fundamenta o Acórdão recorrido assim discorre sobre a responsabilização do recorrente pelo dano apurado, razão porque também não se sustenta o alegado vício:
"53. Por outro lado, não é possível acolher as alegações de defesa de Paulo Ramiro Perez Toscano, pois, a partir dos documentos apresentados pela FPJRPC, era possível a esse consultor identificar que a prestação de contas do convênio estava irregular, especialmente à vista dos cheques nominativos à própria Fundação, que em tese serviriam para pagar os serviços da Ceudesp. A emissão de parecer sem o adequado exame da execução financeira do convênio deve acarretar a sua responsabilização pelo débito solidário e a imputação da multa do art. 57 da Lei 8.443/1992."
10. 	Como se não bastasse, minha decisão pautou-se em várias manifestações que me antecederam nos autos, a exemplo daquela realizada pelo Ministério Público que atua junto ao TCU, que consta do Relatório que acompanha a deliberação atacada, com grifos acrescidos:
 "64. De igual modo, deve ser rejeitada a atuação do Sr. Paulo Ramiro Perez Toscano no Convênio 129/2000. O então consultor do MMA emitiu parecer financeiro em 22/3/2002 (peça 44, p. 21-22) , atestando que:
 (...) quanto aos dados e demonstrativos financeiros, à luz do que se encontra acostado ao processo, e diante das exigências estabelecidas pela IN/STN/Nº01/97-MF, os mesmos evidenciam regularidade quanto à aplicação dos recursos federais transferidos, estando em condições de serem aprovados.
65. O referido consultor não teceu qualquer comentário nem quanto ao flagrante descumprimento da Lei 8.666/1993, tendo em vista os convites realizados de forma indevida, com fracionamento de despesas, nem quanto ao fato de que a própria Fundação figurou como beneficiária de cheques por ela emitidos, para o suposto pagamento de notas fiscais emitidas pelo Ceudesp."
 (peça 44, p. 22 - grifo nosso) 
11. 	Não posso deixar de mencionar que o recorrente foi igualmente responsabilizado, por condutas iguais ou assemelhadas, em outras tomadas de contas especiais com o mesmo objeto, ainda que relacionados a diferentes convênios, a exemplo dos julgamentos materializados pelos Acórdãos 478/2019, 694/2019 e 2010/2019, todos do Plenário e por mim relatados. A propósito, em virtude de circunstâncias próprias de cada caso concreto, o ora recorrente já teve afastada a sua responsabilidade, a exemplo do Acórdão 2011/2019-TCU-Plenário, cujo trechos transcrevo a seguir:
"35. Como última observação a ser feita em relação ao Sr. Paulo Toscano, permito-me deixar consignado que, diferentemente do que se verificou na execução de outros ajustes semelhantes ao Convênio MMA/SRH 006/2001 - mais precisamente do Convênio MMA/SRH 005/2001, tratado no TC Processo 016.501/2007-3, em apreciação nesta mesma sessão plenária; e do Convênio MMA/SRH 011/2001, objeto do TC Processo 016.537/2007-6, apreciado em 13/3/2019 -, não foi constatado neste TC Processo 017.162/2007-1 qualquer saque de recursos por parte da convenente que justificasse a imputação de débito parcial àquele parecerista financeiro, conforme aventado naqueles dois outros processos de TCE.
[...]
55. Registro ter sopesado, na elaboração deste Voto, a fundamentação lançada em deliberações já proferidas por esta Casa em TCEs referentes a convênios semelhantes ao que se examina neste TC Processo 017.162/2007-1, em especial os fundamentos dos Acórdão 2345/2007-TCU-Segunda Câmara (TC Processo 011.488/2002-6) , 1.723/2016-TCU-Plenário (TC Processo 013.501/2008-8) , 2.879/2017-TCU-2ª Câmara (TC Processo 007.498/2008-5) , 489/2018-TCU-Plenário (TC Processo 016.524/2007-8) , 936/2019-TCU-2ª Câmara (TC Processo 017.166/2007-0) , 478/2019-TCU-Plenário (TC Processo 016.537/2007-6) e 694/2019-TCU-Plenário (TC Processo 016.531/2007-2) , cabendo esclarecer, desde já, que eventuais diferenças no encaminhamento proposto nos presentes autos relativamente a um ou outro responsável decorre ora da distinção entre o acervo fático probatório juntado a cada um dos mencionados processos, ora da evolução de entendimento deste relator acerca da matéria."
12.	Por fim, não vislumbro qualquer reparo a ser feito na deliberação atacada, em face de dispositivos do Decreto-Lei 4.657/1942 (Lei de Introdução às normas do Direito Brasileiro) incluídos neste normativo pela Lei 13.655/2018, dado que a decisão recorrida foi prolatada em 14/3/2018, antes, portanto, da entrada em vigor daquela lei alteradora, em 26/4/2018. Assim, a omissão apontada no item 2.5. deste voto deve ser igualmente rejeitada.
13.	Nada impede, se assim desejar o ora embargante, que seus argumentos relacionados aos dispositivos inseridos no Decreto-Lei 4.657/1942 pela Lei 13.655/2018 sejam analisados em sede de Recurso de Reconsideração ou Recurso de Revisão, possibilidade admitida pela jurisprudência deste Tribunal de Contas, a exemplo dos Acórdão 2299/2018-TCU-Plenário, 4.767/2019, 4.511/2019 e 3.327/2019 de 1ª Câmara, 2.973/2019, 11.551/2018 e 9.793/2018 de 2ª Câmara, relatados o primeiro e os dois últimos por mim, o segundo e o terceiro pelo Ministro Benjamin Zymler e os demais pelos Ministros Vital do Rêgo e Ana Arraes, respectivamente.
14.	Não há essa possibilidade, entretanto, em sede de embargos, segundo defendi ao relatar o Acórdão 7120/2019-TCU-Segunda Câmara. 
15.	Assim, afastados todos os supostos vícios alegados pelo recorrente, nego provimento aos presentes embargos de declaração, mantendo-se inalterado o Acórdão 489/2018-TCU-Plenário.
Ante o exposto, VOTO para que seja adotada a deliberação que ora submeto a este Colegiado.
TCU, Sala das Sessões Ministro Luciano Brandão Alves de Souza, em 15 de abril de 2020.
AROLDO CEDRAZ 
Relator